【裁判字號】    89,重上更(六),71
【裁判日期】    890824
【裁判案由】    貪污
【裁判全文】
臺灣高等法院花蓮分院刑事判決            八十九年度重上更(六)字第七一號
    上訴人即被告  丁○○
    選 任辯護 人  廖學忠
右上訴人即被告因貪污案件，不服臺灣花蓮地方法院八十一年度訴字第一八六號中華
民國八十二年四月十四日第一審判決( 起訴案號：臺灣花蓮地方法院檢察署八十一年
度偵字第八七八、一０九二號 )，提起上訴，本院判決後，經最高法院第六次發回更
審，本院判決如左：
        主  文
原判決撤銷。
丁○○無罪。
        理  由
一本件公訴意旨以：被告丁○○係花蓮縣警察局消防隊組長，負責消防設備檢查業務
  ，為依法令從事於公務之人員，竟基於概括之犯意，於八十年五、六月間，利用檢
  查臺灣省立花蓮高級農業職業學校圖書館第二期工程消防設備之職務上機會，在現
  場收受建築商甲○○致送賄款新台幣( 下同 )三千元；又於同年十二月五日赴花蓮
  縣吉安鄉○○村○○路三００巷三０弄十九、廿一、廿三、廿五號檢查消防設備時
  ，明知該等新建之房屋未依規定裝設消防設備，竟違背職務予以檢查合格，並收受
  建築商人乙○○( 另處分不起訴 )致送賄款一萬六千元及接受韋某之餐飲款待( 約
  花費四千元 )。八十一年三月十日，丁○○赴同弄九、十一、十三、十五、十七號
  檢消防設備時，復明知該等新建房屋未依規定裝設消防設備，仍違背職務予以檢查
  合格，並收受乙○○致送賄款一萬五千元。因認被告涉犯戡亂時期貪污治罪條例第
  五條第三款、第四條第六款( 已於八十一年七月十七日修正為貪污治罪條例第五條
  第一項第三款、第四條第一項第五款 )之罪嫌。
二本件公訴人認被告乙○○犯有右揭罪嫌，無非係以被害人甲○○、乙○○之陳述，
  且有花蓮縣警察局消防安全設備會審( 勘 )表及乙○○提出之現金支出傳票二紙在
  卷可稽為其論據，惟經訊據被告始終堅決否認有如前揭公訴意旨所指之犯行，並辯
  稱伊僅於八十年七、八月間與同事多人在花蓮後火車站附近之茗蘆餐廳與乙○○一
  起吃過一次飯，惟並非由乙○○付帳，且自強路工程之消防設備伊前往檢查時均有
  裝設合格，另八十年十二月六日伊有下午五時三十分起即赴新城警察分局督勤，晚
  上與新城分局刑事組長蔡浚祥一起吃飯，此有員警出入登記簿及差勤汽油消耗表，
  經費報銷憑證為證，且經證人蔡浚祥證述在卷等語。
三經查：
  (一)關於被訴自強路工程收受賄賂及不當利益部分：
    1.公訴人及原審係以證人乙○○之供述、支出傳票二紙、乙○○與被告丁○○交
      談之電話錄音及譯文，資為認定被告收受賄賂之證據。惟經本院更(六)調查程序
      中再向調查局函查結果( 見本院更(六)卷附該局八十九年七月二十七日第九０五
      九八號函 )乙○○係主動向調查單位自首出示支出傳票，該二紙傳票係個人所
      片面製成，並無會計、出納簽署，亦無會計作業上應有之憑證可考，其憑信性
      自有可議，另乙○○另係因新建之房屋已依規定備妥消防設備，為期早日通過
      檢查，而請託被告儘速辦理，並於檢查合格當日，以原車送被告返回消防隊時
      ，在車上致送賄款予被告收受，是被告既已儘速通過消防檢查，按諸常情，乙○○心存感激之心，應無自首舉發之必要( 此亦據被告於本院更(六)調查中陳明
      在卷 )，但其不但自首檢舉，且提出兩件製作之證據，用以證明被告受賄，則
      其自首之動機是否另有隱情？又其於本院更(六)調查中供承調查局人員要伊承認
      否則即予以起訴，更令人生疑其自首之動機。另乙○○於調查時供稱：「我今
      日到貴站是為向花蓮縣消防隊丁○○組長行賄四萬元提出自首」調查站移送書
      破案經過欄內亦裁稱：「案經乙○○自首」，檢察官並以乙○○係自首，依修
      正前戡亂時期貪污治罪條例第十一條第三項規定應免除其刑，而對乙○○為不
      起訴處分；又依調查筆錄之記載，乙○○是在調查站被問以：「你自首向花蓮
      縣消防隊丁○○組長行賄四萬元，詳情如何？」時，自行出示上開二紙現金支
      出傳票，( 見八七八號偵查卷第三頁 )，乙○○於第一審供稱：「我自首時有
      拿一疊傳票去」、「問：調查站的人有無去你那邊搜？ )沒有」( 見一審卷第
      八十六頁 )，嗣於本院則改稱：「( 問：現金支出傳票何人交予調查人員？ )
      調查站人員本來已把整本傳票拿至站內，我到案時，調查站人員才把該傳票從
      整本傳票內抽出」，核與其於偵查、原審供詞不符，參與本院更(六)調查程序再
      向調查局函查結果，乙○○係主動到站自首並提出二張支出傳票為證，已如前
      述，則應以其在偵查及原審之供詞可採，併予明。
    2.又乙○○謂其係宜佳建設公司股東，該公司尚未取得執照，是向別家廠商借執
      照，公司股東只有二人，其佔百分之六十，丙○○佔百分之四十，實際上之股
      東是其母親，由其代表，第二批房屋是丙○○與他人合夥，與其無關云云( 見
      八七八號偵查卷第四十二頁、一審卷第二十頁、原審更(一)卷第三十六頁、更(四)
      卷第三十頁 )，該第二批住宅既非乙○○與丙○○合夥興建，而與乙○○無關
      ，何以乙○○在調查中謂宜佳建設公司為儘快取得使用執照銷售房屋，被告二
      次到工地勘驗消防設備後，其各向「公司股東」丙○○提領二萬元，分別致送
      被告一萬六千元、一萬五千元？並取得與其無關之第二批房屋之支出傳票？該
      二張支出傳票來源之正當性及合法性，亦滋疑義，尚難據為定罪之依據。
    3.再乙○○之陳述前後歧異不一，難予採為定罪之依據，茲分述如左：
      (1)乙○○於花蓮調查站初次調查時陳稱伊分二次各向股東丙○○提領二萬元後
        ，於八十年十二月五日送一萬六千元予被告，另以四千元宴請被告，八十一
        年三月十日再送一萬五千元予被告，另以五千元請被告吃飯喝酒，股東丙○○僅負責公司內部行政工作，因此伊提錢僅在傳票上登載用途，細節丙○○
        則不過問，究竟丙○○是否知情，伊不清楚( 見偵字第八七八號偵查卷第二
        －四頁 )，而於本院前審卻陳稱是丙○○叫伊做的，錢也是他拿出來的( 見
        本院二四四號卷第五五頁首行 )，然證人丙○○則證稱乙○○有事先告訴伊
        要送錢給被告，伊即交錢給乙○○，至乙○○送錢及招待被告之過程，伊不
        知情，八十年三月十日之現金支出傳票是伊寫的( 見本院二四四號卷第八七
        頁反面 )；顯見被害人乙○○與證人丙○○所為之上開陳證已有齟齬。
      (2)乙○○於檢察官偵查中則又陳稱伊係於年3.月11.日檢查過後在消防隊附近
        交付被告一萬五千元，惟並未請被告吃飯，尚剩五千元準備宴請被告，仍留
        在伊身上並未送出( 見同上偵查卷第四十三頁正面 )，此亦與其前述所稱於
        第二次之八十一年三月十日檢查通過後送予被告一萬五千元，另以五千元宴
        請被告等語不相符合，況乙○○對於其所稱尚剩五千元，既至案發後尚未用
        以宴請被告，則該五千元究竟有無繳回公司，乙○○亦未置一詞，則證人丙○○於本院前審證稱乙○○不會做假帳，亦僅係其個人推測之詞而已，且復
        乏補強證據證明與事實相符，至卷附現金支出傳票二紙，係乙○○與丙○○
        片面作成之私文書，且其上並無出納，會計之簽署，其真實性已屬可疑，況
        即令係屬真實，充其量亦僅能證明乙○○有以付給被告款項為由報帳而已，
        尚難執此遽認乙○○報帳之名目係與事實相符。又乙○○於本院前次更審中
        改稱二次檢查後都有請被告吃飯云云，尤與上開陳述不一致。
      (3)乙○○於本院更(一)審中又改稱伊等公司並無會計，伊亦不會為行賄請客之事
        去領錢，且股東僅有伊母及丙○○二人，要用錢均由自己先墊，工地大都由
        伊處理，伊母平常都有拿錢給伊備用，這點伊很肯定，行賄及宴請被告收錢
        都是以伊母給伊的週轉金支出，但應得另一合夥人( 股東 )之同意才能支出
        ，然經本院詰以：「以前不是說向丙○○拿的嗎？」卻又答稱：「記不得了
        」( 見本院更(一)審卷第三四－三五頁 )，此復與其前開陳述有天壤之別。
      (4)乙○○於花蓮調查站調查時陳稱其前後二次請被告吃飯並沒有第三人在場(
        見偵字第八七號偵查卷第四頁反面 )，然其於本院前次更審中則陳稱第一次
        請吃飯時，有黃姓水電工( 經查為證人黃慶祥 )及建築師( 經查為證人曾俊
        淵 )及股東丙○○( 見本院更(一)審卷第三六頁 )，其前後陳述非但不一，況
        據證人丙○○證稱伊對招待被告吃飯之過程並不知情，已如前述( 丙○○經
        本院於更審中多次傳拘無著，無從再訊問，而證人黃慶祥、曾俊淵經本院於
        更(一)審中分別傳喚到庭亦均結證，彼等二人從未曾與乙○○及被告一起吃過
        飯( 見本院更(一)審卷第五七、六六頁 )，凡此益見乙○○所述不實。綜上所
        述，顯見被害人乙○○之陳述有瑕疵可指。
    4.至於花蓮縣警察局消防安全設備會審( 勘 )表亦僅能證明消防安全檢查為被告
      所承辦業務而已。又乙○○陳稱本件案發前就有人檢舉( 見本院更(一)卷第一０
      二頁反面 )，再經參酌本件係由其向花蓮調查站自首而案發( 見同上偵查卷第
      三頁正面 )及經調查站扣案之登載有前開行賄被告四萬元支出之現金支出傳票
      係由乙○○報由丙○○登帳，有如前述，似此情形，如果韋某虛報上開帳目，
      又風聞有人檢舉其向被告行賄，為掩飾其虛報帳目而以自首表示其並未假報帳
      而真侵占，衡情亦非全無可能，從而亦不能以韋某與被告並無瓜葛而推論其陳
      述必為事實。
    5.乙○○於八十一年三月十九日下午一時許，經花蓮調查站調查人員授意以電話
      與被告對話謂已經被調查站查帳拿走一些帳冊，其中有幾張會勘消防時開的傳
      票，問被告要怎麼辦，用以套取被告之對話，再經調查站秘密予以錄音，製成
      譯文( 見上引偵查卷第二二頁至第二七頁 )，然綜觀該錄音譯文，被告於對話
      中亦僅問乙○○帳目記「多少錢」，乙○○告以「三月份和去年，去年那一次
      兩萬塊錢．．．」( 未言及八十一年三月之金額 )，被告並責以傳票上為什麼
      要寫名字，要陷害也不要這樣害云云；依上開乙○○與被告間之對話內容，被
      告曾收受韋某交付之賄款並接受其宴請固會有如此對話之可能，即被告並未曾
      收受韋某付之賄款並接受其宴請，亦有可能為如此之對話，況乙○○於本院更
      (六)調查中供承伊對被告之問話均由調查局人員擬好後，再由伊向被告套話，則
      此項秘密錄音之對話內容，亦不足據為證明被告確有如公訴意旨所指之犯行。
    6.按犯罪事實應依證據認定之，無證據不得推定其犯罪事實，刑事訴訟法第一百
      五十四條定有明文；又認定不利於被告之事實，須依積極證據，苟積極證據不
      足為不利於被告事實之認定時，即應為有利於被告之認定，更不必有何有利之
      證據，亦據最高法院三十年上字第八一六號著有判例。本件既無積極證據足資
      證明被告有收受乙○○交付之賄款並接受其宴請，依照上開說明，即應為有利
      於被告之認定。
    7.綜前所述，既乏確據證明被告有前開犯行，此部分自屬不能證明被告犯罪。
    8.原審未遑詳察，遽依被害人乙○○前後不一之陳述，認被告檢查時消防器材不
      足，被告故予放水而論處被告罪刑，然姑不論被害人乙○○已於本院更審前陳
      稱第一次檢查時，都有掛上滅火器、照明，第二次檢查時，雖只有二間有掛
      上去，惟數量都夠( 見本院二四四號卷第五十三頁反面 )，被告據此予以檢查
      通過，亦難認有何放水並藉以受賄之情事，被告上訴意旨，否認犯罪，為有理
      由，應予撤銷改判，諭知被告無罪之判決。
  (二)關於被訴花農工程收受賄賂部分：
    訊之被告則堅詞否認有上開犯行，辯稱伊於八十年四月十六日第二次檢查前開場
    所時，因業主已修改第一次檢查之缺點，故予以通過，伊並未收受江某任何款項
    ，況第二次檢查時江某並不在場等語。經查證人甲○○於偵查中供稱係在八十年
    五、六月間第三次檢查時其親自交付金錢予被告，惟於原審審理時則改稱係第二
    次檢查時送的，日期記不起來，是其請水電工「阿財」送的，其前後供述已有不
    符，況其在本院前審又到庭供稱「阿財」之年籍不詳，已不知去向，自已無從查
    證，再被告於本院前審雖曾坦承曾接受乙○○之宴請( 見上更(三)卷二十頁，被告
    於上更(四)審則否認其事 )，惟據其供稱係在檢查前七、八月之事與其檢查之職務
    無涉，而乙○○在調查站供稱請被告吃飯並無第三者在場，於本院前審則稱有黃
    姓水電工及證人曾俊淵暨股東丙○○在場（見上更(一)卷第三六頁），所陳亦非一
    致，此部分亦難憑以認定被告有收受不正利益之犯行。原審就此部分為不另為無
    罪之諭知，亦無不合，併予明。
據上論斷，應依刑事訴訟法第三百六十九條第一項前段、第三百六十四條、第三百零
一條第一項前段，判決如主文。
本案經檢察官翟光軍到庭執行職務。
中      華      民      國      八十九      年      八     月    廿四   日
                                    審判長法官  吳  鴻  章
                                          法官  林  德  盛
                                          法官  黃  永  祥
右為正本證明與原本無異。
如不服本判決，應於送達後十日內，向本院提出上訴狀。其未敘述理由者，並應於提
出上訴狀後十日內向本院補提理由狀(須附繕本)。
                                        書記官  陳淑  芬
中      華      民      國      八十九      年      八     月    廿四   日


司法院資訊處製作；財團法人民間司法改革基金會備份。
